【裁判字號】    98,台上,2289
【裁判日期】    980430
【裁判案由】    貪污
【裁判全文】
最高法院刑事判決            九十八年度台上字第二二八九號
上  訴  人  甲○○
                    樓
選任辯護人  薛松雨律師
            陳建宏律師
            楊商江律師
上列上訴人因貪污案件，不服台灣高等法院中華民國九十七年十
一月二十八日第二審更審判決（九十五年度重上更(五)字第一四二
號，起訴案號：台灣士林地方法院檢察署八十六年度偵字第二三
七九號），提起上訴，本院判決如下：
    主  文
原判決撤銷，發回台灣高等法院。
    理  由
本件原判決認定：上訴人係台北市○○區○○路二段一五二號「
大和中醫診所」（下稱：台北大和診所）、桃園縣桃園市縣○路
一三六號「大和中醫診所」（下稱：桃園大和診所）負責人，並
非依據法令從事公務之人員，亦非受公務機關委託辦理公務之人
員，竟為下列行為：（一）、上訴人先後於民國八十一年三月間
起迄八十三年十一月間止，及自八十三年十一月間起，分別租用
「張淵源」、「包啟勳」之中醫師執照，掛在「台北大和診所」
內，並自八十年底起迄八十二年底止，及自八十四年一月間起迄
同年七月六日止，以月薪新台幣（下同）五萬元僱用未具合法醫
師資格之杜益順，在「台北大和診所」內為病患診療治病，執行
醫療業務。另自八十二年底至八十四年一月以前，除先後僱用鍾
桂彬、張淵源、黃登風等中醫師外，並於八十三年十二月底，僱
用僅領有台檢中僑醫字第七四０號中醫師考試及格證書（未具在
國內合法執行中醫師業務之資格）之盧永吉、自八十四年七月七
日起至八十四年八月十六日被查獲時止，以月薪二萬元僱用不具
合法醫師資格之鄭英典等密醫，在上開診所內為病人看診（甲○
○另於八十三年六月至同年月底間，僱用未具中醫師資格之李中
賢，及八十三年十二月底至八十四年一月初間，僱用未具中醫師
資格之陳小龍等二位密醫，在上開診所為病人看診，上訴人違反
醫師法部分，業經判處有期徒刑二年，緩刑五年確定）。上訴人
因恐「台北大和診所」內有密醫看診之事實，遭依據法令從事公
務，負責台北市大同區內各醫療院所密醫取締業務之「台北市大
同區衛生所」衛生稽查員吳家誠（經依對於違背職務之行為收受
賄賂罪判處有期徒刑十年二月確定）取締，竟另起對於公務員違
背職務之行為而交付賄賂之犯意，自八十四年一月十七日起至八
十四年七月十八日止，與同為非依據法令從事公務之人員，或受
公務機關委託辦理公務之人員之成年人總務吳秀鳳、密醫杜益順
、盧永吉四人，或由上訴人、吳秀鳳分別或與杜益順、或與盧永
吉三人，共同基於概括犯意之聯絡，於吳家誠前往該診所時，以
信封袋裝置一萬元賄款致送予吳家誠，以為安撫，並暗示不要對
該診所之密醫行為舉發，其各次行賄之時間、數額及方式等均詳
如原判決附表壹所示。其中編號四所示之賄款一萬元，乃吳家誠
於八十四年五月三十一日上午前往「台北大和診所」時，由杜益
順向吳秀鳳、盧永吉等人籌措但不足一萬元，迄近中午時分該診
所之收入足夠後，才拿一萬元裝置在信封袋，由杜益順、盧永吉
邀約吳家誠前往台北市○○路「三德大飯店」用餐時，由杜益順
於該飯店內交予吳家誠，前後連續共交付賄賂五萬元。而吳家誠
本於自身職務於例行性稽查時，亦陸續知悉該診所平日係由上訴
人所僱用之密醫杜益順、盧永吉、鄭英典為病患診察，確有僱用
未取得合法醫師資格擅自執行醫療業務之違反醫師法之事實，交
付之賄賂意在使其免予取締「台北大和診所」之違法僱用密醫犯
行，因收受上開賄賂，竟未本於職責依法取締，而為違背職務之
行為。（二）、上訴人在「桃園大和診所」內，除僱用具有合法
中醫師資格之翁錦水駐診外，並自八十三年三月間起，以月薪五
萬元僱用未具合法醫師資格之許溪為上門求診之病患診療治病，
執行醫療業務。上訴人為免上開由密醫執行醫療業務遭衛生局主
管人員查緝，乃交待許溪經由代理該診所廣告業務之陳永祿，介
紹認識主管桃園縣轄區內各醫療院所不實醫療廣告及密醫查緝職
務之桃園縣衛生局第三課課長黃嘉茂後，由上訴人續承前揭行賄
之概括犯意，與同為非依據法令從事公務之人員或受公務機關委
託辦理公務之人員之許溪，共同基於概括犯意之聯絡，自八十三
年三月間起迄八十四年七月間止，每月在上訴人之授意下，連續
推由許溪至桃園縣中壢市○○路○段四四二號二樓黃嘉茂住處，
按月致送一萬元賄款以為安撫，並暗示不要對該診所之密醫行為
舉發，先後共計交付賄款十七萬元，期使黃嘉茂不予取締「桃園
大和診所」雇用密醫看診之違法情事，而為違背其職務之行為。
黃嘉茂明知上開交付之賄賂，意在使其免予取締「桃園大和診所
」之違法僱用密醫犯行，因收受上開賄賂，未本於職責依法取締
，而為違背職務之行為。嗣於八十四年八月十六日，為法務部調
查局人員查獲等情。因而撤銷第一審判決，改判論處上訴人非依
據法令從事公務之人員，亦非受公務機關委託承辦公務之人員，
共同連續對於依據法令從事公務之人員，關於違背職務之行為交
付賄賂罪刑，固非無見。
惟查（一）、刑事訴訟法施行法第七條之三規定：「中華民國九
十二年一月十四日修正通過之刑事訴訟法施行前，已繫屬於各級
法院之案件，其以後之訴訟程序，應依修正刑事訴訟法終結之。
但修正刑事訴訟法施行前依法定程序進行之訴訟程序，其效力不
受影響」，其立法理由謂：「……但為避免程序之勞費，本諸舊
程序用舊法，新程序始用新法之一般法則，各級法院於修正之刑
事訴訟法施行前，已依法踐行之訴訟程序（包含相關證據法則之
適用），其效力不受影響。故而，對於提起上訴之案件，於修正
刑事訴訟法施行前，原審法院就可得為證據之證據，已依法定程
序調查者，其效力亦不受影響，……」。是該條所稱「依法定程
序進行之訴訟程序」，當指各級法院審理已繫屬之案件適用修正
前之訴訟程序而言，自不包含警詢及偵查中之調查程序在內。故
修法前第一、二審法院於審判期日適用修正前之刑事訴訟法及其
相關之證據法則而辯論終結之案件，經上訴於上級審法院後，新
法修正公布施行，依前揭第七條之三但書之規定，因原審法院適
用修正前之訴訟程序其效力不受影響，則上級審法院不得以原審
法院之判決違背新法之規定，而指摘其判決違背法令。又各級法
院於審理案件時，新法修正公布施行，則本諸舊程序用舊法，新
程序始用新法之一般法則，均應適用新法審理終結，在此情形，
其中刑事訴訟法第一百五十九條至第一百五十九條之五所謂傳聞
法則及其例外，當有其適用。故被告以外之人於審判外之言詞或
書面陳述，除法律有規定者外，不得作為證據。從而警詢或偵查
中之筆錄雖作成於修法前，仍屬傳聞證據，並非依刑事訴訟法施
行法第七條之三但書之規定，當然取得證據能力，仍應依刑事訴
訟法第一百五十九條之一第二項、第一百五十九條之二、第一百
五十九條之三、第一百五十九條之五之規定，以判斷其是否有證
據能力。原判決以證人包啟勳、鄭英典、盧永吉、杜益順、吳秀
鳳、吳家誠、蘇月圓、許溪、翁錦水、黃嘉茂、陳永祿等人，於
調查局及偵查中之供述，係於刑事訴訟法修正施行前製作完成，
依刑事訴訟法施行法第七條之三規定意旨，其供述之效力不受新
修正之刑事訴訟法第一百五十九條第一項、第一百五十九條之三
等規定之影響，而認其具有證據能力（原判決理由壹、一），逕
採為斷罪之依據，自有未當。（二）、證人就其本人親身經歷目
擊之事實經過，到庭而為陳述，其證言固得採為被告犯罪之證據
；惟證人以聞自他人在審判外之陳述作為內容，到庭而為轉述者
，則屬傳聞證據，不得採為判決之基礎。證人陳永祿於法務部調
查局供稱「許溪曾告訴我，大和診所每月均有依行規致贈一萬元
款項給黃嘉茂，不過我未曾經手上述賄款」等語，係聽聞自許溪
所言，並非親身經歷目擊之事實經過，屬傳聞證據，原判決採為
認定上訴人有與許溪共同行賄之證據（原判決理由貳、二、乙之
（二）），自屬違背法令。（三）、「依本條例應減刑之罪，經
宣告褫奪公權逾一年者，其褫奪公權，比照主刑減刑標準定之，
其期間不得少於一年」，中華民國九十六年罪犯減刑條例第十四
條定有明文。原判決撤銷第一審判決，依其理由之說明（原判決
第三十頁第二行至第四行），改判科處上訴人有期徒刑一年六月
，依法宣告褫奪公權二年，並適用該減刑條例第二條第一項第三
款、第七條之規定，就有期徒刑一年六月部分，減為有期徒刑九
月，宣告褫奪公權部分，則未依同條例第十四條之規定比照減刑
，而於判決主文諭知「甲○○……處有期徒刑一年六月，減為有
期徒刑九月，褫奪公權貳年」，自有判決不適用法則之違背法令
。（四）、科刑判決書記載之犯罪事實，為論罪科刑適用法律之
基礎，故凡於適用法令有關之事項，必須詳加認定明確記載，然
後於理由內敘明認定犯罪事實所憑之證據及其認定之理由，使事
實與理由互相一致，方為合法。原判決事實欄記載：許溪與上訴
人共同基於概括犯意之聯絡，自八十三年三月間起迄八十四年七
月間止，推由許溪至黃嘉茂住處，按月致送一萬元賄款給黃嘉茂
，並暗示不要對「桃園大和診所」之密醫行為舉發，先後共計交
付賄款十七萬元等情。而於理由內引用許溪於法務部調查局詢問
時供稱：「從我八十三年三月到診所工作即有費用支出，但我印
象中剛開始不是我去送的，而後則由我親自將一萬元現金送到黃
嘉茂住處交給他本人親收」；黃嘉茂於檢察官偵查中供稱：「八
十三年三、四月開始，一個月一次，每次一萬元是許溪本人拿到
我家去」各等語，為論斷之依據（原判決理由貳、二、乙之（二
））。然彼等上開供述，對於送賄款至何時止，以及八十三年三
月份是否確有由許溪送賄款，是否有明確之供述，尚非無疑。原
判決對此未詳查，遽憑為上開認定，尚嫌速斷。上訴意旨指摘原
判決不當，非無理由。按第三審法院應以第二審判決所確認之事
實為判決基礎，刑事訴訟法第三百九十四條第一項前段定有明文
。原判決上述之違背法令，影響於事實之確定，本院無可據以為
裁判，仍應將原判決撤銷，發回原審法院更為審判。原判決不另
為無罪諭知部分，基於審判不可分原則，併予發回。
據上論結，應依刑事訴訟法第三百九十七條、第四百零一條，判
決如主文。
中    華    民    國  九十八  年    四    月   三十   日
                      最高法院刑事第一庭
                          審判長法官  董  明  霈
                                法官  林  茂  雄
                                法官  張  祺  祥
                                法官  吳  昆  仁
                                法官  蘇  振  堂
      本件正本證明與原本無異
                                      書  記  官
中    華    民    國  九十八  年    五    月    五    日
                                                      v


司法院資訊處製作；財團法人民間司法改革基金會備份。
